【裁判字號】    99,上更(一),199
【裁判日期】    991104
【裁判案由】    偽造文書
【裁判全文】
臺灣高等法院臺南分院刑事判決     99年度上更(一)字第199號
上  訴  人
即  被  告  乙○
上列上訴人因偽造文書案件，不服臺灣臺南地方法院96年度訴字
第1758號中華民國第一審判決（起訴案號：臺灣臺在地方法院檢
察署96年度調偵字第260號），提起上訴，經本院判決後，嗣經
最高法院發回更審，本院判決如下：
    主  文
原判決撤銷。
乙○連續行使偽造私文書，足以生損害於他人，處有期徒刑捌月
，減為有期徒刑肆月，如易科罰金，以銀元佰元即新臺幣玖佰
元折算壹日。
民國84年2月5日款項借用證借主欄上丁○○署押及印文各貳拾捌
枚、民國84年2月20日款項借用證借主欄上甲○○署押及印文各
貳拾柒枚、民國84年7月20日款項借用證借主欄上偽造之甲○○
署押及印文各貳拾壹枚、民國85年5月20日款項借用證借主欄上
偽造之丙○○署押及印文各玖枚、民國85年5月20日款項借用證
連帶保證欄上偽造之丁○○署押及印文各玖枚均沒收。
    事  實
一、乙○與戊○○前係朋友關係，戊○○於民國83年10月20日自
    任會首，發起會期為2年，每3個月加開1會，每會新臺幣（
    下同）2萬元，共計33會之民間互助會，會員得標時須按活
    會人數簽發款項借用證予會首。乙○得知戊○○起會後，竟
    未經丁○○（乙○之前妻）、丙○○（丁○○之姊）、甲○○（乙○之父）、呂建興（乙○之友人，真實姓名年籍不詳
    ）等4人之同意，即逕以該4人名義參加戊○○之上開互助會
    （其中以甲○○名義參加2會，上開4人共參加5會）；並基
    於偽造及行使偽造私文書之概括犯意，於下列時地冒用丁○○、甲○○及丙○○等人名義偽造行使私文書之行為：
  (一)於84年2月5日第5會以丁○○名義得標時，在臺南市○○○
    路○段315巷2弄7號住處附近委由不知情之成年刻印業者偽造
    「丁○○」（篆書字樣）印章1枚，並委由不知情之不詳姓
    名成年人在「款項借用證」之金額欄填寫借款「金額2萬元
    」、日期為「84年2月5日」，並在借主欄下偽簽「丁○○」
    之署名及將所偽造之印章蓋在借主欄上，表示丁○○於84年
    2月5日確有借得2萬元之事實，以此方式偽造款項借用證之
    私文書共28張（此文書下稱借款文書），並將該借款文書交
    予戊○○，對戊○○主張丁○○有上開借款事實而行使之，
    足以生損害於丁○○及戊○○。
  (二)於84年2月20日第6會以甲○○名義得標時，在其上開住處附
    近委由不知情之成年刻印業者偽造「甲○○」印章1枚，並
    委由不知情之不詳姓名成年人在「款項借用證」之金額欄填
    寫借款「金額2萬元」、日期為「84年2月20日」，並在借主
    欄下偽簽「甲○○」之署名及將所偽造之印章蓋在借主欄上
    ，表示甲○○於84年2月20日確有借得2萬元之事實，以此方
    式偽造借款文書共27張，並將該文書交予戊○○，對戊○○
    主張甲○○有上開借款事實而行使之，足以生損害於甲○○
    及戊○○。
  (三)於84年7月20日第12會以甲○○名義得標時，在其上開住處
    附近委由不知情之不詳姓名成年人在「款項借用證」之金額
    欄填寫借款「金額2萬元」、日期為「84年7月20日」，並在
    借主欄下偽簽「甲○○」之署名及將先前（即84年2月20日
    ）所偽造之印章蓋在「款項借用證」之借主欄上，表示甲○○於84年7月20日確有借得2萬元之事實，以此方式偽造借款
    文書共21張，並將該借款文書交予戊○○，對戊○○主張甲○○有上開借款事實而行使之，足以生損害於甲○○及戊○○。
  (四)於85年5月20日第24會以丙○○名義得標時，在其上開住處
    附近委由不知情之成年刻印業者偽造「丙○○」、「丁○○
    」印章（楷書字樣）各1枚，並委由不知情之不詳姓名成年
    人在「款項借用證」之金額欄填寫借款「金額2萬元」、日
    期為「84年5月20日」、並在借主欄下偽簽「丙○○」之署
    名及將所偽造之印章蓋在「款項借用證」之借主欄上，表示
    丙○○於85年5月20日確有借得2萬元之事實。其同時委請不
    知情之不詳姓名成年人在該「款項借用證」連帶保證人欄上
    偽填「丁○○」之署押1枚，並將所偽造之該楷書字樣之印
    章蓋在上面，表示日後借主丙○○不能償還時，丁○○願出
    面負擔丙○○全部借款責任之事實，以此方式同時偽造借款
    私文書及連帶保證私文書各9張，並將該等款項借用證文件
    交予戊○○，同時對戊○○主張丙○○有上開借款及丁○○
    願負上開保證責任之事實而行使之，足以生損害於於丁○○
    、丙○○及戊○○等3人。嗣因乙○自85年9月20日起即未依
    約繳交死會會款且均避不見面，戊○○始報警處理而查獲上
    情。
二、案經戊○○訴由臺南市警察局第六分局報告臺灣臺南地方法
    院檢察署檢察官偵查起訴。
    理  由
壹、證據能力方面
    按被告以外之人於審判外之陳述，雖不符刑事訴訟法第159
    條之1至之4等4條規定，而經當事人於審判程序同意作為證
    據，法院審酌該陳述作成時之情況，認為適當者，亦得作為
    證據，同法第159條之5第1項定有明文。本判決後開所引用
    之各該被告以外之人於審判外之陳述（包括言詞及書面陳述
    ），部分屬傳聞證據，惟被告在本院審理中均明示同意上開
    證據可供證據使用（見本院卷第25-27頁），本院審酌上開
    證據製作時之情況，並無違法不當之情事，認為以之作為證
    據應屬適當，揆諸前開規定，應認該等供述證據例外具有證
    據能力。
貳、實體部分
一、上開犯罪事實，業據被告乙○於原審及本院審理時坦承不諱
    ，核與告訴人戊○○指訴情節相符，並經被害人丙○○、甲○○、丁○○等人證稱該等款項借用證之署押及印文均非其
    等所有等情屬實（見96年度調偵字第260號卷第37頁、44頁
    反面、54頁），復有台南市警察局第六分局大林派出所民眾
    言詞告訴紀錄表1份、互助會會單1紙、收取會款收據（估價
    單）5紙、84年2月5日丁○○之款項借用證4紙、84年2月20
    日甲○○借用證5紙、84年7月20日甲○○之款項借用證5紙
    、85年5月20日丙○○之款項借用證4紙（內含丁○○保證文
    書）附卷可稽，足見被告乙○自白與事實相符，應堪採信。
    本件事證明確，被告上開犯行，堪以認定。
二、被告行為後，刑法及刑法施行法業於民國94年2月2日經總統
    以華總一義字第09400014901號令修正公布，並於95年7月1
    日施行。按行為後法律有變更者，適用行為時之法律，但行
    為後之法律有利於行為人者，適用最有利於行為人之法律，
    現行刑法第2條第1項定有明文。此條規定乃與刑法第1條罪
    刑法定主義契合，而貫徹法律禁止溯及既往原則，係規範行
    為後法律變更所生新舊法律比較適用之準據法，是刑法第2
    條本身雖經修正，但刑法第2條既屬適用法律之準據法，本
    身尚無比較新舊法之問題，應一律適用裁判時之現行刑法第
    2條規定以決定適用之刑罰法律，先予辨明。又以本次刑法
    修正之比較新舊法，應就罪刑有關之共犯、未遂犯、想像競
    合犯、牽連犯、連續犯、結合犯，以及累犯加重、自首減輕
    暨其他法定加減原因（如身分加減）與加減例等一切情形，
    本於統一性及整體性原則，綜其全部罪刑之結果而為比較（
    最高法院95年度第8次刑庭會議決議參照）。經查：
  (一)被告行為後，刑法第56條連續犯之規定，業於94年2月2日修
    正公布刪除，並於95年7月1日施行，則被告行為後新法業已
    刪除連續犯之規定，此刪除雖非犯罪構成要件之變更，但顯
    已影響行為人刑罰之法律效果，自屬法律有變更，依新法第
    2條第1項規定，比較新、舊法結果，仍應適用較有利於被告
    之行為時法律即舊法論以連續犯。
  (二)被告行為後，罰金罰鍰提高標準條例第2條業已刪除，而刑
    法第41條第1項前段關於易科罰金之折算標準已由舊法之銀
    元100元、200元、300元修正為新臺幣1,000元、2,000元、3
    ,000元，因屬科刑規範事項之變更，其折算標準為裁判時所
    應諭知，自有就新舊法規定比較之必要，經比較新舊法結果
    ，被告行為後之新法並未較有利於被告，是依刑法第2條第1
    項前段之規定，本件應適用被告行為時之舊法即依修正前刑
    法第41條第1項前段、修正前罰金罰鍰提高標準條例第2條、
    現行法規所定貨幣單位折算新臺幣條例第2條之規定，諭知
    以銀元300元折算1日為易科罰金之折算標準。
  (三)被告行為後，刑法第55條想像競合犯之規定，雖於94年2月2
    日修正公布，並於95年7月1日施行，雖增列「但不得科以較
    輕罪名所定最輕本刑以下之刑」之但書規定，惟此僅係想像
    競合犯科刑之限制，為法理之明文化，非屬法律變更，自無
    新舊法比較之問題（最高法院96年度台上字第4931號、第55
    13號、97年度台上字第228號判決意旨參照）。
三、按刑法上所稱之文書，指記載人之一定意思或觀念之有體物
    ，其存在之形式，自具有多樣性，一份文件可同時存多種文
    書之情形（最高法院86年度台上字第6470號判決意旨參照）
    。本件85年5月20日之款項借用證之文件，其內容顯示2種意
    思表示，一為表示借款人借款2萬元之事實；另一則為表示
    保證人願擔保借款債務之事實，此2種意思表示非不能加以
    區分，自屬上述同一份文件存有多種文書之情形。核被告乙○先後4次持偽造借款文書及85年5月20日之保證文書交予戊○○，並對戊○○主張甲○○等人有借款事實及丁○○願擔
    任連帶保證人之事實，足以生損害於丁○○、丙○○、甲○○及戊○○等人之行為，均係犯刑法第216條、第210條之行
    使偽造私文書罪。其偽造署押、印章、印文乃係偽造私文書
    之階段行為，偽造私文書之低度行為復為行使偽造私文書之
    高度行為所吸收，均不另論罪。被告利用不詳姓名之不知情
    成年刻印業者偽造被害人之印章、及利用不知情之成年人在
    款項借用證借主欄、保證人欄偽簽被害人署押而偽造文書之
    行為，均為間接正犯。其於85年5月20日同時行使偽造丙○○借款文書及丁○○願負出面負擔全部借款責任之保證文書
    行為，係一行為而同時侵害丙○○、丁○○2人之法益，應
    依刑法第55條想像競合犯之例，從一重之行使偽造借款文書
    處斷。其先後4次行使偽造私文書之犯行，時間密接、犯罪
    構成要件相同，顯均係基於概括犯意反覆為之，應依修正前
    刑法第56條連續犯之規定，論以一罪，並加重其刑。又本件
    起訴事實雖未記載被告偽造行使連帶保證文書部分之犯罪事
    實，惟此部分與其偽造行使借款文書部分具有想像競合犯之
    裁判上一罪關係，已如前述，為起訴效力所及，本院自應併
    為審理。另本件被告雖以他人名義參加互助會，然其於得標
    後均有持續繳納死會會款直至最後第5會等情，已據被害人
    戊○○指陳明確，足見其嗣係因外在經濟因素而無法如期支
    付死會款至明，尚難認其有不法意圖（公訴人亦是認，見起
    訴書第4-5頁），自不能論以詐欺罪責；又款項借用證連帶
    保證人欄固有填載其母李冬名字及印文，然被告一再供稱確
    有得到李冬之同意等語明確，且被告既坦承其他犯罪事實，
    衡情，自無對此部分巧飾之必要，其上開所述應可採信，尚
    難認其有此部分之犯罪，均併予敘明。
四、原審以被告事證明確而予以論罪科刑，固非無見，惟查：(一)
    被告於85年5月20日除以丙○○名義偽造借款文書加以行使
    外，另同時利用不知情之成年刻印業者偽造「丁○○」印章
    1枚（楷書字樣），並委由不知情之不詳姓名成年人在「款
    項借用證」連帶保證人欄上偽填「丁○○」之署押1枚，並
    將所偽造之該楷書字樣之印章蓋在上面，偽造保證文書後加
    以行使之事實，核係以一行為同時侵害2法益，屬想像競合
    犯之裁判上一罪關係，為起訴效力所及，原判決就此部分，
    並未一併審究，殊有違誤。(二)本件被告係利用不知情之成年
    刻印業者偽造丁○○、甲○○、丙○○等人印章，並委由不
    知情之不詳姓名成年人在借用證偽簽署押而偽造文書之事實
    ，原判決事實欄並未詳加記載，理由中亦未就利用他人偽簽
    署押而偽造文書之事實部分，論以間接正犯，亦有未洽。(三)
    本件款項借用證之借主欄上並無呂建興之署押，亦未有何證
    據足以證明被告有偽刻呂建興之印章之情形，原判決竟諭知
    沒收該署押及印章（見原判決第4頁），顯非適法。(四)被告
    所偽刻之丁○○印章（篆書字樣）、甲○○及楊美印章各1
    枚於被告住處失火而付之一炬，顯已滅失（詳下述），原判
    決卻仍就該3顆印章予以宣告沒收，亦有疏失。(五)被告犯罪
    均在96年4月24日之前，符合中華民國96年罪犯減刑條例所
    定之減刑條件，原判決理由欄三並說明，應依該減刑條例第
    2條第1項第3款之規定，減其刑期2分之1，然據上論斷欄卻
    漏引中華民國96年罪犯減刑條例第2條第1項第3款、第9條之
    條文，已有未當。被告以其於原審辯論終結後，又清償告訴
    人部分款項，原審未及審酌該項清償之事實，仍諭知較重之
    刑期，且未為緩刑之宣告，請求撤銷原判決，諭知較輕之刑
    等語。經查，被告於原判決宣判日前1日即97年8月26日以郵
    政匯票匯款5萬元予告訴人之事實，為告訴人所是認；又其
    先後於97年11月9日、16日以郵政匯票匯款1萬元、5千元予
    告訴人之事實，有其提出之郵政匯票存根在卷可稽（見本院
    卷第38-39頁），堪為可採，被告以此理由請求減輕其刑，
    非無理由，原判決又有上開違誤之處，自應由本院予以撤銷
    改判。爰審酌被告並無前科紀錄，素行尚稱良好、因資金週
    轉困難，始為本件犯行，僅賠償被害人部分損害，尚未與被
    害人達成和解，然於原審及本院審理時均坦承犯行，及其尚
    積欠被害人30餘萬元等一切情狀，並斟酌其智識程度、生活
    狀況及與告訴人之關係等一切情狀，量處有期徒刑8月。末
    查，被告犯罪係在96年4月24日之前，符合中華民國96年罪
    犯減刑條例之減刑條件，應依該減刑條例第2條第1項第3款
    之規定，減為有期徒刑4月，並依同條例第9條之規定，併依
    修正前刑法第41條第1項前段、修正前罰金罰鍰提高標準條
    例第2條、現行法規所定貨幣單位折算新臺幣條例第2條之規
    定，諭知易科罰金之折算標準；又被告雖請求為緩刑之宣告
    云云。然此為告訴人所反對（見本院前審卷第31頁），且被
    告尚未與告訴人達成和解，目前尚積欠告訴人30餘萬元，業
    據其自承在卷（見本院卷第35頁反面），其既未賠償告訴人
    所受之損害，自不適合宣告緩刑。被告所偽造之84年2月5日
    款項借用證借主欄上丁○○署押及印文各28枚、84年2月20
    日款項借用證借主欄上甲○○署押及印文各27枚、84年7月
    20日款項借用證借主欄上偽造之甲○○署押及印文各21枚、
    85年5月20日款項借用證借主欄上偽造之丙○○署押及印文
    各9枚、85年5月20日款項借用證連帶保證欄上偽造之丁○○
    署押及印文各9枚，均應依刑法第219條規定宣告沒收；至被
    告偽造之丁○○印章2枚（篆書、楷書各1枚）、甲○○及丙○○印章各1枚，已因被告住處發生瓦斯氣爆引起火災而滅
    失，業據被告供明在卷，復有其提出報導其住處因氣爆失火
    之報紙在卷足稽（見95年度偵緝字第1216號卷第61頁後所附
    報紙），衡諸常情，該等印章已因火災而滅失，自無庸再為
    沒收之諭知，併此指明。
據上論斷，應依刑事訴訟法第369條第1項前段、第364條、第299
條第1項前段，刑法第2條第1項前段、第216條、第210條、第219
條，刑法第55條、修正前刑法第56條、第41條第1項前段，中華
民國96年罪犯減刑條例第2條第1項第3款、第9條，修正前罰金罰
鍰提高標準條例第2條，現行法規所定貨幣單位折算新臺幣條例
第2條，判決如主文。
本案經檢察官江守權到庭執行職務。
中    華    民    國    99    年    11    月    4     日
                  刑事第五庭    審判長法  官  楊明章
                                      法  官  蔡美美
                                      法  官  黃國永
以上正本證明與原本無異。
如不服本判決應於收受送達後10日內向本院提出上訴書狀，其未
敘述上訴理由者，並得於提起上訴後10日內向本院補提理由書（
均須按他造當事人之人數附繕本）「切勿逕送上級法院」。
                                      書記官  陳淑貞
中    華    民    國    99    年    11    月    4     日

司法院資訊處製作；財團法人民間司法改革基金會備份。
